臺灣臺北地方法院民事判決　　　　　　　96年度訴字第2888號
原　　　告　富地不動產仲介經紀有限公司
法定代理人　甲○○
訴訟代理人　丙○○
　　　　　　乙○○
被　　　告　戊○○
訴訟代理人　徐志明律師
複 代理 人　黃坤鍵律師
被　　　告　丁○○
　　　　　　　　　　　　12號.
訴訟代理人　白德孚律師
當事人間請求履行契約等事件，經本院於中華民國96年10月9 日
言詞辯論終結，判決如下：
    主      文
被告戊○○應給付原告新台幣拾玖萬元及自民國九十六年一月
二十六日起至清償日止，按年息百分之五計算之利息。
原告其餘之訴駁回。
訴訟費用由被告戊○○負擔五分之三，餘由原告負擔。
本判決原告勝訴部分得假執行。但被告戊○○如以新台幣拾玖
萬元為原告預供擔保後，得免為假執行。
原告其餘假執行之聲請駁回。
    事實及理由
一、原告主張：
  (一)被告丁○○於民國95年4 月22日前來委託原告帶看位於台北
    市○○區○○路二段之「台北觀星」一帶房屋；而被告戊○
    ○則於95年7 月6 日委託原告銷售「台北觀星」社區內坐落
    台北市○○區○○路二段109 巷100 弄12號7 樓房屋及其基
    地即台北市○○區○○段三小段65地號、公訓段三小段265
    地號土地（下稱系爭房地），原告與被告戊○○並簽有委託
    銷售總價為新台幣（下同）9,750,000 元之銷售契約書，委
    託期限自95年7 月6 日至同年11月20日止。嗣原告遂帶被告
    丁○○前往看系爭房屋，但被告丁○○卻以須和配偶商量為
    由，幾經催促均未與原告簽約；其後，被告戊○○則先於95
    年7 月28日以存證信函通知原告，表示欲將系爭房地委託銷
    售總價提高為11,000,000元，經原告拒絕後，被告戊○○隨
    即自行更換系爭房屋門鎖，更於95年8 月8 日以律師函向原
    告為終止委託銷售契約之意思表示，實則被告戊○○所為終
    止契約意思表示與委託銷售契約第十四條關於本契約非經雙
    方書面同意，不得任意終止之約定有違，不生終止契約之效
    力。詎被告竟仍於95年9 月12日自行就系爭房地以買賣為登
    記原因，辦妥所有權移轉登記。
  (二)被告丁○○、戊○○均為原告不動產仲介委買與委賣當事人
    ，其等在原告仲介完成後私下成交，顯已違反兩造間委託銷
    售、承買契約之約定。被告丁○○應據內政部公布之要約書
    第六條內容及依與原告間契約，按其與被告戊○○間買賣總
    價金2 ﹪給付買受人一方之仲介報酬。至於被告戊○○則應
    依委託銷售契約第十二條第一款約定，就其在委託期間內自
    行將委託買賣標的出售；及依同條第三款約定，就其在委託
    期間內將委託標的出售予原告曾經仲介之客戶即被告丁○○
    等行為，按其與被告丁○○間買賣總價金4 ﹪計付報酬與原
    告。而被告戊○○既曾表示欲提高系爭房地委託銷售總價為
    11,000,000元，故以此計算仲介報酬費用後，被告丁○○、
    戊○○應各給付原告仲介報酬440,000 元、220,000 元，屢
    經催討，均置之不理。為此本於與被告戊○○間委託銷售契
    約、與被告丁○○間委託承買契約，即居間契約之法律關係
    ，請求被告給付仲介報酬及法定遲延利息等語。
  (三)並聲明：
  1.被告戊○○應給付原告440,000 元、被告丁○○應給付原告
    220,000 元，及均自起訴狀繕本送達翌日起至清償日止，按
    年息5 ﹪計算之利息。
  2.願供擔保以代釋明，請准宣告假執行。
二、被告方面抗辯：
  (一)被告丁○○部分：
  1.被告丁○○與原告間並未存有委買契約或其他任何委託關係
    ；實際上被告丁○○係委託訴外人永慶房屋仲介股份有限公
    司公司（簡稱永慶房仲公司）仲介買受系爭房地，並已交付
    仲介費用即被告間買賣總價1%與該公司，原告僅曾帶看系爭
    房地，被告丁○○並非原告仲介之買方，原告無由依委買契
    約請求被告丁○○給付仲介報酬。
  2.並聲明：原告之訴及假執行聲請駁回。
  (二)被告戊○○部分：
  1.被告戊○○與原告就系爭房地所簽訂之委託銷售契約，係屬
    民法委任契約性質，被告戊○○已於95年8 月8 日終止委託
    銷售契約，至於委託銷售契約第十四條約定違反民法第五百
    四十九條強制規定，更違反內政部公布之房地產委託銷售契
    約書範本第十條所載委託人得終止委託銷售契約，僅在可歸
    責於委託人之事由而終止時，得由受託人請求必要仲介銷售
    費用之內容，依消費者保護法第十二條、第十七條及消費者
    保護法施行細則第十四條規定，自屬顯失公平而無效，被告
    戊○○與原告間委託銷售契約關係業經被告戊○○終止而消
    滅。據此，被告並無在委託銷售期間內自行將系爭房地出售
    之情事。
  2.又被告戊○○完全不知情被告丁○○係原告曾經仲介過之客
    戶，且原告亦未曾告知被告戊○○曾經帶看系爭房地之客戶
    名單，被告戊○○並未有委託銷售契約第十二條第三款之違
    約情事。
  3.並聲明：原告之訴及假執行之聲請均駁回，如受不利判決願
    供擔保，請准宣告免為假執行。
三、兩造不爭執之事實（詳見本院96年8 月27日、96年10月9 日
    言詞辯論筆錄，卷第164 頁、第206 頁背面）：
  (一)被告戊○○於95年7 月6 日委託原告銷售坐落台北市○○區
    ○○路二段109 巷100 弄12號7 樓房屋，及其基地即台北市
    文山區○○段○○段65地號、公訓段三小段265 地號土地（
    下稱系爭房地），系爭房地所在建案名稱為「台北觀星大樓
    」，而與原告間存有委託銷售契約。原告與被告戊○○約定
    委託原告銷售期間自95年7 月6 日起至95年11月20日止，委
    託銷售總價為9,750,000 元，若原告受託出賣系爭房地成立
    買賣契約者，則被告戊○○應按買賣成交總價4 ﹪給付服務
    報酬與原告。
  (二)被告戊○○於95年7 月28日寄發存證信函與原告表明變更委
    託銷售契約所約定之委託銷售總價為11,000,000元（不包含
    仲介服務費），但原告並不同意此項變更。
  (三)被告戊○○於95年8 月8 日寄發律師函，對原告表示因另有
    打算，故欲提前終止與原告間委託銷售契約，該終止契約之
    意思表示於95年8月10日到達原告。
  (四)被告戊○○、丁○○於95年8 月18日就系爭房地成立買賣契
    約，由被告丁○○向被告戊○○買受系爭房地，並於95年9
    月12日辦妥所有權移轉登記。
  (五)被告丁○○有於95年7 月17日委託永慶房屋仲介股份有限公
    司居間仲介承買系爭房地。
  (六)被告間就系爭房地所訂買賣契約之買賣價金為10,100,000元
    。
四、本件經兩造於本院96年8 月27日、96年10月9 日言詞辯論期
    日整理後（見本院卷第164 至165 頁、第206 頁背面），兩
    造爭執之重點在於：
  (一)原告公司人員曾帶被告丁○○看系爭房地，但其與被告丁○
    ○之間是否因此即存有委託買屋契約關係？原告請求被告丁
    ○○給付買受人一方之仲介報酬，是否有據？
  (二)被告戊○○95年8 月8 日終止契約之意思表示是否有效？原
    告與被告戊○○間委託銷售契約第十四條限制委託人終止權
    之行使，有無消費者保護法第十二條、第十七條規定所列情
    形而無效？
  (三)原告主張被告戊○○在委託銷售契約之委託期間內，自行將
    委託買賣標的物出售被告丁○○，而應依委託銷售契約第十
    二條第一款約定按買賣成交總價4 ﹪給付其仲介報酬，有無
    理由？另被告戊○○有無委託銷售契約第十二條第三款之情
    形，應否按買賣成交總價4 ﹪給付原告仲介報酬？
五、現就兩造爭執之重點，分述如下：
  (一)原告公司人員曾帶被告丁○○看系爭房地，但其與被告丁○
    ○之間是否因此即存有委託買屋契約關係？原告請求被告丁
    ○○給付買受人一方之仲介報酬，是否有據？
  1.原告就此再主張：被告丁○○經原告帶看系爭房地後，確有
    與原告以言詞達成委買契約之合意，並留有帶看資料表細填
    寫相關資料，依一般經驗法則，不動產委買人若無表明委買
    意思，豈會將聯絡電話、住址等個人資料留給仲介業者；況
    仲介業者亦係在確認委買人之委買意思表示後，始進一步帶
    看房屋；足認，原告與被告丁○○間之委買契約業已成立生
    效，且被告丁○○更經由原告報告得知系爭房地買賣機會，
    而與被告戊○○訂立買賣契約，原告自得請求給付居間仲介
    報酬等語。
  2.按居間者，乃當事人約定，一方為他方報告訂約之機會，或
    為訂約之媒介，他方給付報酬之契約；又居間人於契約因其
    報告或媒介而成立時，得請求報酬，民法第五百六十五條、
    第五百六十八條第一項定有明文。至於民法第五百二十九條
    係規定，關於勞務給付之契約，不屬於法律所定其他契約之
    種類者，適用關於委任之規定。準此，居間契約為勞務給付
    契約之一種，其與委任契約不同者在於：(1)居間之內容限於
    他人間行為之媒介，且以有償為原則；(2)居間人報酬之請求
    ，以契約因其報告或媒介而成立者為限；(3)居間人所支出之
    費用非經約定，不得請求償還（民法第五百六十九條第一項
    ）。從而，居間契約之有關規定應優先於委任契約之規定而
    適用。
  3.原告陳稱其自95年3 月14日開幕時起即將仲介服務報酬計收
    標準公布於公告欄上迄今乙節，有其提出之照片在卷可稽（
    見本院卷第181 至182 頁），為被告所不爭執。依原告所定
    仲介報酬計收標準，在不動產買賣情形，須按實際買賣成交
    價金向買方收取2 ﹪報酬，報酬則須俟買賣雙方成交後簽訂
    不動產買賣契約時一次收足。就此亦經證人己○○即原告公
    司業務，在本院96年10月9 日言詞辯論期日結證稱：「如果
    客戶到店中說要買房子的時候並不需要給付費用，必須等買
    賣成交時才需要給付仲介費用」等語相符（見本院卷第205
    頁）。甚者，兩造對於市場上房屋仲介目前習慣係在委買及
    委賣雙方成交簽訂買賣契約時，方會向當事人收取報酬之事
    實均不爭執（見本院卷第204頁背面）。
  4.次查，依證人己○○證稱：「…12號7 樓（即系爭房地）是
    我們公司另外一個同事接洽進來的房子，12號7 樓是我主動
    約丁○○來看屋的，在帶看當時我有跟丁○○說帶看成交後
    必須支付服務費，當天看完房屋後丁○○跟他太太覺得房子
    還蠻不錯的，問我說你們這間房子是專任合約嗎，我說是的
    是專任合約，我還告訴他我們公司的服務費要百分之二，…
    」等語（見本院卷第205 頁背面），足見，原告倘欲向委託
    其仲介買屋之當事人收取2 ﹪仲介報酬者，須俟原告仲介買
    賣雙方成交後方可。
  5.惟查，原告在帶被告丁○○看完系爭房地後，即未再接續媒
    介被告丁○○、戊○○締結買賣契約，被告間買賣契約係由
    永慶房仲公司仲介促成者，有永慶房仲公司提出之被告間不
    動產買賣契約書在卷可稽（見本院卷第183 至189 頁），就
    此為原告所肯認者（見本院卷第204 頁），更為兩造所不爭
    執之事實（見三之(五)所載被告丁○○有於95年7 月17日委託
    永慶房仲公司居間仲介承買系爭房地等內容）。
  6.按房屋仲介委買契約主要係以協調買賣雙方之供給需求，並
    覓得買賣雙方都能接受之條件，待雙方簽訂契約，契約成立
    之際，始得請求報酬，為兩造所不爭執，已如前述。暫不論
    原告與被告丁○○間是否存有委買契約關係，然因被告間就
    系爭房地所成立之買賣契約，並非因原告居間仲介議價而達
    成買賣雙方意思表示合致者，職是之故，原告自無由請求被
    告丁○○給付仲介報酬220,000 元。
  (二)被告戊○○95年8 月8 日終止契約之意思表示是否有效？原
    告與被告戊○○間委託銷售契約第十四條限制委託人終止權
    之行使，有無消費者保護法第十二條、第十七條規定所列情
    形而無效？
  1.經查，原告與被告戊○○間契約係原告預定用於同類委託銷
    售契約之條款而訂定之契約，此有委託銷售契約在卷足憑（
    見本院卷第9 至18頁），亦為兩造所不爭執，性質上自屬於
    定型化契約。
  2.然而，定型化契約並非無效之契約，而係在契約有顯失公平
    之情形時，法律定有種種調整契約當事人間關係、彌補締約
    地位弱勢之一方，以達衡平之機制，或於該當法律規定之要
    件時，該部分約定無效（消費者保護法第十一條至第十七條
    、民法第二百四十七條之一規定參照）。是以，定型化契約
    條款非即必對消費者明顯不利或違反誠信原則，仍須就個案
    為具體審查，不可遽謂定型化契約當然等同不利消費者或違
    反誠信之契約。
  3.原告與被告戊○○間委託銷售契約為居間契約之性質：
  (1)承前開(一)之２關於居間契約所為說明，原告與被告戊○○間
    委託銷售契約第五條約定：「買賣成交者，乙方（即原告）
    得向買賣雙方收取成交總價款百分之六之服務報酬。其中甲
    方（賣方，即被告戊○○）同意給付乙方成交總價款百分之
    四之服務報酬，並應於買賣雙方簽訂不動產買賣契約書時一
    次付清。」（見本院卷第10頁），及兩造前所不爭執之市場
    上房屋仲介目前習慣係在委買及委賣雙方成交簽訂買賣契約
    時，方會向當事人收取報酬之事實，可知，原告仲介服務報
    酬之請求，以買賣契約因其媒介而成立者為限。
  (2)次查，原告對被告戊○○則負有提供近三個月買賣房屋市場
    成交行情，及將買方簽立之要約書立即轉交被告戊○○，另
    則須向被告戊○○報告銷售狀況等，以促成媒介系爭房地買
    賣成交之義務（委託銷售契約書第七條約定，見本院卷第10
    頁）。
  (3)又原告與戊○○並在委託銷售契約第七條第三項就原告得否
    請求被告戊○○償還所支出之仲介銷售相關費用等情詳為約
    定。
  (4)綜觀原告與被告戊○○間權利義務，其等所成立之委託銷售
    契約性質應屬於前開(一)之２所述居間契約，洵堪認定。
  4.再者，居間契約關係之消滅原因，民法並無特別規定，故應
    依一般原則決定，在契約終止之情形，因居間契約為勞務契
    約之一種，未規定之事項，自應回歸適用民法委任相關規定
    ，因此，居間契約當事人之任何一方均得隨時終止契約（民
    法第五百四十九條參照）。至於民法第五百四十九條任意終
    止權得否預先特約拋棄，在委任不獨以委任人之利益為目的
    ，受任人就其事務之處理而有正當之利益關係，而有處理完
    畢之必要時，如許委任人自由終止委任，將使受任人蒙受不
    測之損害，故應認為此情形下當事人終止權拋棄之特約為有
    效，尚無須認本條規定概均為強制規定。準此，在居間契約
    之情形，居間人與委託人得否就任意終止權特約加以限制，
    亦應同此標準而審視。
  5.卷查，原告與被告戊○○間委託銷售契約第十四條固然約定
    ：「本契約非經雙方書面同意，不得單方任意變更或終止之
    」（見本院卷第11頁），而就委託銷售契約之終止，特約須
    以合意方式為之，限制委託人即被告戊○○得依民法第五百
    四十九條行使任意終止權。但相對而言，原告亦同時受本條
    約定之限制，非經被告戊○○書面同意，不得任意終止委託
    銷售契約。據此，本條約定尚難認為有消費者保護法第十一
    條、第十二條所定違反平等互惠、誠信原則而顯失公平情事
    。
  6.次查，原告為促成媒介買賣雙方成立契約，須投入相當之成
    本，支出市場調查、廣告企畫、買賣交涉、諮商服務及差旅
    出勤等費用，此觀諸委託銷售契約第七條第三項約定即明。
    是在原告投入相當之費用而進行買賣雙方交涉過程中，如許
    委託人即被告戊○○自由終止委託銷售契約，將使原告蒙受
    不測之損害，揆諸前開４關於民法第五百四十九條規定任意
    終止權得否拋棄之說明，委託銷售契約第十四條約定，亦無
    消費者保護法第十二條第二款所謂與其所排除之民法第五百
    四十九條規定立法意旨相矛盾之處。
  7.被告戊○○雖抗辯：委託銷售契約第十四條約定違反內政部
    公布之房地產委託銷售契約書範本第十條記載事項，依消費
    者保護法第十七條規定自屬無效等語。但查，內政部公布之
    房地產委託銷售契約書範本第十條係記載：「本契約非經雙
    方書面同意，不得單方任意變更之；如尚未仲介成交前因可
    歸責於委託人之事由而終止時，委託人應支付受託人必要之
    仲介銷售服務費用，本項費用視已進行之委託期間等實際情
    形，由受託人檢據向委託人請領之。但最高不得超過第五條
    原約定服務報酬之半數。」（見本院卷第95頁），觀之本條
    全文，係就(1)委託銷售契約內容之變更須經當事人雙方書面
    合意，及(2)委託銷售契約係因可歸責於委託人之事由而終止
    時，委託人需對受託人支付相關費用等兩事項為規範；亦即
    ，本條並非係就委託銷售契約之終止事由所為規定，自無被
    告戊○○所謂本契約範本有賦予委託人得終止委託銷售契約
    之權一事。被告戊○○此項所辯，尚無足取。
  8.綜此，委託銷售契約第十四條所為契約終止須經原告與被告
    戊○○雙方書面同意之約定，應屬有效，原告與戊○○均應
    受此約款之拘束。再查，被告戊○○雖於95年8 月8 日寄發
    律師函，對原告表示因另有打算，故欲提前終止與原告間委
    託銷售契約，該終止契約之意思表示於95年8 月10日到達原
    告（見兩造不爭執之事實(三)）；但該項終止並未經原告同意
    ，自與委託銷售契約第十四條約定方式有間，所為終止契約
    之意思表示不生效力，原告與被告戊○○間委託銷售契約關
    係並未因此而消滅。
  (三)原告主張被告戊○○在委託銷售契約之委託期間內，自行將
    委託買賣標的物出售被告丁○○，而應依委託銷售契約第十
    二條第一款約定按買賣成交總價4 ﹪給付其仲介報酬，有無
    理由？另被告戊○○有無委託銷售契約第十二條第三款之情
    形，應否按買賣成交總價4 ﹪給付原告仲介報酬？
  1.依原告與被告戊○○間委託銷售契約第十二條第一款約定：
    「委託銷售期間內，甲方（即被告戊○○）自行將委託買賣
    標的出售…者，甲方應給付委託總價額4 ﹪與乙方（即原告
    ）」（見本院卷第11頁）；又原告與被告戊○○約定委託原
    告銷售期間自95年7 月6 日起至95年11月20日止，委託銷售
    總價為9,750,000 元等節，均為兩造所不爭執（見三之(一)記
    載）。
  2.被告戊○○於95年8 月8 日所為終止委託銷售契約之意思表
    示不生效力，已如前述；再者，如兩造不爭執之事實(四)所載
    ，被告戊○○、丁○○係於95年8 月18日就系爭房地成立買
    賣契約，由被告丁○○向被告戊○○買受系爭房地，並於95
    年9 月12日辦妥所有權移轉登記。是以，被告戊○○確實係
    在委託原告銷售期間內，自行將系爭房地出售與被告丁○○
    無訛。
  3.原告固然主張此部分仲介報酬應按被告間買賣成交總價4 ﹪
    計算，但此與委託銷售契約第十二條第一款所為應按原告與
    被告戊○○間所定之委託總價額計付之約定不合，所述自不
    足採。承前所述，原告與被告戊○○就系爭房地約定之委託
    銷售總價既為9,750,000 元，是按4 ﹪計算後為390,000 元
    ，原告請求被告戊○○給付440,000 元，超逾部分，不應准
    許。
  4.兩造其餘關於被告戊○○有無委託銷售契約第十二條第三款
    違約情形之攻擊防禦方法暨所提證據，因與前開認定結果無
    影響，無須再予論述。
六、綜上所述，原告並無為被告丁○○媒介與被告戊○○締結買
    賣契約之情，自無從請求被告丁○○給付仲介報酬；又被告
    戊○○單方終止與原告間委託銷售契約，因與契約第十四條
    約定有違，故不終止之效力，其在委託原告銷售期間內將系
    爭房地出售予被告丁○○，自應依約給付4 ﹪仲介報酬。再
    者，依民法第二百二十九條第二項規定：「給付無確定期限
    者，債務人於債權人得請求給付時，經其催告而未為給付，
    自受催告時起，負遲延責任。其經債權人起訴而送達訴狀，
    或依督促程序送達支付命令，或為其他相類之行為者，與催
    告有同一之效力。」、同法第二百三十三條第一項前段規定
    ：「遲延之債務，以支付金錢為標的者，債權人得請求依法
    定利率計算之遲延利息。」，原告主張被告戊○○應自起訴
    狀繕本送達翌日即96年1 月26日起給付法定遲延利息，自屬
    有據。
七、從而，原告本於與被告戊○○間委託銷售契約之法律關係，
    請求被告戊○○應給付390,000 元，及自96年1 月26日起至
    清償日止，按年息5 ﹪計算之利息，為有理由。至超逾部分
    ，則難謂有據，應予駁回。
八、本件為判決之基礎已臻明確，兩造其餘之陳述及所提其他證
    據，經本院斟酌後，認為均於判決之結果無影響，亦與本案
    之爭點無涉，自無庸逐一論述，併此敘明。
九、假執行之宣告：
    原告、被告戊○○陳明願供擔保，聲請宣告假執行或免為假
    執行，經核原告勝訴部分，因本件所命被告戊○○給付之金
    額未逾500,000 元，依民事訴訟法第三百八十九條第一項第
    五款規定應依職權宣告假執行；被告戊○○聲請免為假執行
    ，合於法律規定，爰酌定相當之擔保金額宣告之；原告其餘
    假執行之聲請，因訴之駁回而失所依據，不予准許。
十、結論：原告之訴為一部有理由，一部無理由，並依民事訴訟
    法第七十九條、第三百八十九條第一項第五款、第三百九十
    二條第二項，判決如主文。
中　　華　　民　　國　　96　　年　　11　　月　　2 　　日
                  民事第三庭  法  官  賴錦華
以上正本係照原本作成。
如對本判決上訴，須於判決送達後二十日之不變期間內，向本院
提出上訴狀。
中　　華　　民　　國　　96　　年　　11　　月　　2 　　日
                              書記官  林桂玉
